ACORDAO-COMPLETO-2531362

ACÓRDÃO 4790/2022 ATA 30/2022 - SEGUNDA CÂMARA

VISTOS, relatados e discutidos estes autos em que se aprecia recurso de reconsideração interposto pelo Sr. Armando Pimentel da Rocha, ex-prefeito de Camutanga/PE (gestões 2005-2008 e 2013-2016) , contra o Acórdão 5958/2021-TCU-Segunda Câmara, mediante o qual esta Corte julgou irregulares suas contas e do Sr. José Trigueiro Silva, condenou-os ao pagamento do débito apurado e aplicou-lhes a multa prevista no art. 57 da Lei 8.443/1992.
ACORDAM os Ministros do Tribunal de Contas da União, reunidos em Sessão da 2ª Câmara, ante as razões expostas pelo Relator, em:
9.1. conhecer do presente recurso de reconsideração, com fulcro nos arts. 32, inciso I, e 33 da Lei nº 8.443/1992, para, no mérito, negar-lhe provimento; e
9.2. dar ciência desta deliberação ao recorrente, ao interessado e ao Procurador-Chefe da Procuradoria da República no Estado de Pernambuco.

Recurso de reconsideração interposto pelo Sr. Armando Pimentel da Rocha, ex-prefeito de Camutanga/PE (gestões 2005-2008 e 2013-2016), contra o Acórdão 5.958/2021-2ª Câmara, mediante o qual esta Corte julgou irregulares suas contas e do Sr. José Trigueiro Silva, condenou-os ao pagamento do débito apurado e aplicou-lhes a multa prevista no art. 57 da Lei 8.443/1992.

Segunda Câmara

Município de Camutanga/PE.

3. Interessado/Recorrente:
3.1. Interessados: Caixa Econômica Federal (Caixa) e Ministério das Cidades (extinto).
3.2. Recorrente: Armando Pimentel da Rocha (CPF XXX.992.064-XX).

13.1. Ministros presentes: Aroldo Cedraz (na Presidência), Augusto Nardes (Relator) e Antonio Anastasia.
13.2. Ministro-Substituto presente: André Luís de Carvalho.

MUNICIPIO DE CAMUTANGA

AUGUSTO NARDES

Ministro Substituto André Luis de Carvalho.

Transcrevo a seguir, com os ajustes de forma pertinentes, instrução elaborada pelo auditor da Secretaria de Recursos (peça 96) , que teve a anuência de seu corpo diretivo (peça 97) e do Ministério Público junto ao TCU (peça 98) :
"INTRODUÇÃO
1. 	Trata-se de recurso de reconsideração interposto por Armando Pimentel da Rocha (peça 84) , ex-prefeito de Camutanga/PE (gestão 2005-2008) , contra o Acórdão 5958/2021-TCU-Segunda Câmara, da relatoria do Ministro André de Carvalho (peça 71) . A deliberação recorrida apresenta o seguinte teor, destacando-se os itens impugnados:
9.1. rejeitar as alegações de defesa apresentadas por Armando Pimentel da Rocha e José Trigueiro Silva;
9.2. julgar irregulares as contas de Armando Pimentel da Rocha e de José Trigueiro Silva, nos termos dos arts. 16, III, alíneas "b" e "c", e 19, caput, 23, III, da Lei nº 8.443, de 1992, para condená-los ao pagamento do correspondente débito, com a atualização monetária e os juros de mora calculados desde as datas informadas até o efetivo recolhimento, fixando-lhes o prazo de 15 (quinze) dias, contados da notificação, para que comprovem perante o Tribunal, nos termos do art. 214, III, "a", do RITCU, o recolhimento da referida dívida ao Tesouro Nacional, na forma da legislação em vigor, sob as seguintes condições:
9.2.1. débito em desfavor, solidariamente, de Armando Pimentel da Rocha e José Trigueiro Silva pelos seguintes valores:
	Data da Ocorrência
	Valor Original (em R$) 

	23/12/2009
	4.606,83

	19/7/2010
	190.440,38

9.2.2. débito em desfavor, individualmente, de José Trigueiro Silva pelo seguinte valor:
	Data da Ocorrência
	Valor Original (em R$) 

	19/7/2010
	7.170,12

9.3. aplicar a multa prevista no art. 57 da Lei n.º 8.443, de 1992, em desfavor, individualmente, de Armando Pimentel da Rocha e de José Trigueiro Silva sob os valores de R$ 80.000,00 (oitenta mil reais) e de R$ 81.000,00 (oitenta e um mil reais) , respectivamente, fixando-lhes o prazo de 15 (quinze) dias, contados da notificação, para que comprovem, perante o Tribunal, nos termos do art. 214, III, "a", do RITCU, o recolhimento das referidas dívidas ao Tesouro Nacional, com a atualização monetária, na forma da legislação em vigor;
9.4. autorizar, caso requerido, nos termos do art. 26 da Lei n.º 8.443, de 1992, e do art. 217 do RITCU, o parcelamento das dívidas fixadas por este Acórdão em até 36 (trinta e seis) parcelas mensais e sucessivas, com a devida atualização monetária e os correspondentes acréscimos legais, esclarecendo aos responsáveis que a falta de pagamento de qualquer parcela importará no vencimento antecipado do saldo devedor, sem prejuízo das demais medidas legais;
9.5. autorizar, desde logo, a cobrança judicial das dívidas fixadas por este Acórdão, nos termos do art. 28, II, da Lei n.º 8.443, de 1992, diante do não atendimento às notificações; e
9.6. enviar a cópia do presente Acórdão, com o Relatório e a Proposta de Deliberação, à Procuradoria da República no Estado de Pernambuco, nos termos do § 3º do art. 16 da Lei n.º 8.443, de 1992, para o ajuizamento das ações civis e penas cabíveis.
HISTÓRICO
2.	A tomada de contas especial (TCE) sob comento foi instaurada pela Caixa Econômica Federal (Caixa) , em desfavor Armando Pimentel da Rocha e José Trigueiro Silva, como então prefeitos de Camutanga/PE (gestões: 2005-2008 e 2009-2012, respectivamente) , diante da impugnação dos dispêndios no âmbito do Contrato de Repasse 246.231-86/2007 celebrado com o então Ministério das Cidades, no valor de R$ 202.217,18 para a construção de 22 unidades habitacionais de interesse social com a área de 41,90 m² em conformidade com o plano de trabalho (peça 1, p. 41-59) .
2.1.	Foi realizada auditoria originada no Programa de Fiscalização a partir de Sorteios Público-31ª Etapa da Controladoria Geral da União-CGU solicitada pelo Ofício 729/2011 (Ofício 880/2011/SN REPASSES) , peça 1, p. 188, no qual a CGU verificou evidências de defeitos e/ou pendências nos serviços realizados individualmente por casa.
2.2.	Como consequência, embora no Relatório de Tomada de Contas Especial 107/2014, a Caixa tenha verificado a execução de 95,57% da meta global contratada, reportou que a fiscalização efetuada pela CGU levantou pendências impeditivas da conclusão da obra em tela. Registrou que as vistorias que realizou constataram avarias na maioria das 22 unidades habitacionais e no conjunto fossa séptica/sumidouro como abatimento de piso, ruptura de paredes de alvenaria e problemas no conjunto fossa séptica/sumidouro, que caracterizam vício construtivo do tipo oculto e indícios de má execução da obra. E apurou um dano de R$ 202.217,16, equivalente a 55,90% do montante repassado, estimado pelo custo unitário de R$ 15.003,62 para as moradias e R$ 1.434,02 para o esgotamento sanitário, afirmando, no item 5, que foi restituído, o saldo de repasse/rendimentos de aplicação, peça 1, p. 209-217.
2.3.	Pelos vícios detectados, foram responsabilizados o ex-prefeito Armando Pimentel da Rocha (gestões 2005-2008 e 2013-2016) e o prefeito sucessor José Trigueiro da Silva (gestão 2009-2012) (peça 1, p. 215) . 
2.4.	No âmbito desta Corte de Contas, a Secex-TCE promoveu a citação de Armando Pimentel da Rocha, ora recorrente, e José Trigueiro Silva, além de promover as diligências necessárias e citações complementares identificadas pelo MP/TCU e ratificadas pelo Relator. 
2.5.	Após a análise das informações e documentos encaminhados em resposta às medidas saneadoras adotadas, em conjunto com os elementos que já constavam dos autos, a Secex-TCE propôs, em pronunciamentos uníssonos, rejeitar as alegações de defesa apresentadas, condenar Armando Pimentel da Rocha e José Trigueiro da Silva ao ressarcimento do dano e aplicar-lhes a multa prevista no artigo 57 da Lei 8.443/1992 (peças 66, p. 25-26; 67; e 68) . 
2.6.	Essa proposta teve a anuência do MP/TCU (peça 69) e do relator (peça 72, resultando no acórdão recorrido (peça 71) .  	
2.7.	Inconformado, o ex-prefeito Armando Pimentel da Rocha interpôs recurso de reconsideração (peça 84) , requerendo a reforma do Acórdão 5958/2021-TCU-Segunda Câmara, para que seja extinto em virtude de prescrição ou, alternativamente, que suas contas sejam julgadas regulares om ressalvas, dando-lhe quitação plena. 
ADMISSIBILIDADE
3.	Reitera-se o exame preliminar de admissibilidade contido na peça 85, ratificado pelo relator, Ministro Augusto Nardes (peça 89) , que concluiu pelo conhecimento do recurso interposto por Armando Pimentel da Rocha, suspendendo-se os efeitos dos itens 9.2, 9.2.1, 9.3 e 9.5 do Acórdão 5958/2021-TCU-Segunda Câmara, em relação ao recorrente, estendendo-se para os demais devedores solidários, eis que preenchidos os requisitos aplicáveis à espécie. 
MÉRITO
4.	Delimitação
4.1.	 Constitui objeto do recurso verificar se:
	a) houve a prescrição (peça 84, p. 2-4) ; 
	b) cabe a responsabilização do recorrente (peça 84, p. 4-7) . 
5.	Se houve prescrição.
5.1.	O recorrente afirma que a prescrição se consumou, com base nos seguintes argumentos:
	a) conforme trecho da ementa do Recurso Extraordinário - RE 636.886/AL, transcrito à peça 84, p. 3, no qual o Supremo Tribunal Federal cunhou o Tema de Repercussão Geral 899, restou evidenciado que é prescritível a pretensão de ressarcimento ao erário fundada em decisão de Tribunal de Contas;
	b) conforme o art. 174, do Código Tributário Nacional (CTN) , transcrito à peça 84, p. 3, como também a Lei 6.830/1980, que é remissiva ao CTN, a ação para a cobrança de crédito tributário prescreve em 5 anos;
	c) é incontestável que a esse Tribunal, ainda na fase administrativa, se aplique, por simetria, o prazo de 5 anos;
	d) como visto, de acordo com o voto do acórdão recorrido, o prazo para prestação de contas final do Contrato 246231-86/2007 foi 28/2/2013, enquanto a citação do recorrente se deu em 1º/6/2018, demonstrando a consumação da prescrição. 
Análise
5.2.		Os argumentos dos recorrentes não merecem prosperar, como será demonstrado. O recente julgamento, pelo STF, do Recurso Extraordinário 636.886 (tema 899 da repercussão geral) tem sido objeto de análise pela Serur em manifestações anteriores. Por economia processual, juntou-se a estes autos excertos dessas manifestações (peça 95) , em que foram fundamentadas as seguintes premissas, que serão consideradas no presente exame:
	a)  pela jurisprudência até então vigente, a pretensão punitiva exercida pelo Tribunal de Contas estava sujeita à prescrição, regida pelos critérios fixados no Acórdão 1441/2016-TCU-Plenário. Já quanto ao débito, a ação de ressarcimento era considerada imprescritível, por expressa previsão do art. 37, § 5º, da Constituição Federal. No entanto, ao julgar o RE 636.886, o STF conferiu nova interpretação a esse dispositivo, fixando a tese de que "é prescritível a pretensão de ressarcimento ao erário fundada em decisão de Tribunal de Contas";
		b)  embora o RE 636.886 tenha por objeto a execução de acórdão condenatório proferido pelo TCU, a interpretação conferida pelo STF ao art. 37, § 5º, da Constituição, afeta a ação de ressarcimento como um todo, abrangendo não só a execução, mas também a pretensão condenatória. E, ao contrário da decisão proferida no julgamento do tema 897 (RE 852.475) , no tema 899, relativo à atuação do Tribunal de Contas, a conclusão de que a pretensão de ressarcimento é prescritível foi estabelecida de forma categórica, sem ressalvar as condutas dolosas qualificáveis como ato de improbidade;
	c)  as pretensões punitiva e de ressarcimento devem observar o mesmo regime na atividade de controle externo, dado o objetivo comum da prescrição, de fixar prazo para o Tribunal de Contas agir, buscando caracterizar o ilícito, identificar seu autor, dimensionar as consequências da conduta (em especial, a quantificação do dano) e impor as consequências legais, independentemente do fato de tais consequências terem natureza punitiva ou ressarcitória;
	d)  o Código Civil e a Lei 9.873/1999 constituem as duas alternativas que, de forma mais consistente, polarizam os debates acerca do regime de prescrição a ser observado no processo de controle externo. Não obstante a relevância dos fundamentos utilizados no Acórdão 1441/2016-TCU-Plenário, favoráveis à aplicação do Código Civil, a Lei 9.873/1999 adota balizas usuais no âmbito do direito público, prevê causas de interrupção em tudo compatíveis com o processo de controle externo e já vem sendo utilizada pelo STF para limitar o exercício da pretensão punitiva pelo TCU, em decisões posteriores ao Acórdão 1441/2016-TCU-Plenário. Assim, até que sobrevenha norma específica, entende-se que a prescrição das medidas de ressarcimento a cargo do tribunal de contas deve observar o regime Lei 9.873/1999. 
5.3.		Analisando-se o inteiro teor do acórdão do RE 636.886, cuja decisão foi publicada no DJe de 24/6/2020, inclusive mediante o cotejo com os demais votos proferidos no julgamento, conclui-se pela subsistência das premissas indicadas acima, cabendo destacar dois aspectos relevantes.
5.4.	O primeiro diz respeito à ressalva aos atos dolosos de improbidade. Observa-se que tanto na manifestação do TCU, como amicus curiae (peça 35 do RE 636.886) , como na manifestação do Ministério Público Federal na condição de fiscal da ordem jurídica (peça 38) , o tema 897 foi invocado com o fim de preservar a atuação dos tribunais de contas no caso de prejuízos causados dolosamente, mediante condutas típicas de improbidade administrativa. Todavia, o pedido não foi acolhido. No ponto, não houve divergência quanto ao entendimento do relator, de que "as razões que levaram a maioria da Corte a estabelecer excepcional hipótese de imprescritibilidade, no tema 897, não estão presentes em relação as decisões do Tribunal de Contas que resultem imputação de débito ou multa".
5.5.	O segundo aspecto diz respeito à não incidência do Código Civil no regime de prescrição do ressarcimento. Nos votos em que a questão do prazo prescricional foi abordada, a referência foi sempre ao prazo quinquenal, usualmente adotado pelas normas de direito público.
5.6.	Registra-se que, em se tratando de devedores solidários, a interrupção da prescrição feita a um responsável prejudica aos demais. Incide, nesse caso, regra própria da teoria geral das obrigações, segundo a qual "a interrupção efetuada contra o devedor solidário envolve os demais" (art. 204, § 1º, do Código Civil) . São consequências próprias da solidariedade (a exemplo da regra de que o credor pode demandar qualquer dos devedores, art. 275 do Código Civil) , que não precisam ser repetidas em cada diploma legal específico. 
5.7.	Com essas explicações adicionais, passa-se à análise da prescrição no caso em exame. Considerando-se as premissas indicadas anteriormente, ressalta-se que somente a ocorrência da prescrição com base nos critérios da Lei 9.873/1999 pode levar a uma proposta de reconhecimento da prescrição no caso concreto. 
Análise da prescrição segundo os critérios do Acórdão 1441/2016-TCU-Plenário.
5.8.	No que se refere à pretensão punitiva, o TCU tem tradicionalmente aplicado os critérios definidos no Acórdão 1441/2016-TCU-Plenário, Rel. Benjamin Zymler que, em incidente de uniformização de jurisprudência, orientou-se pela aplicação do Código Civil. Por este acórdão, em linhas gerais, a prescrição subordinar-se-ia ao prazo geral de dez anos (CC, art. 205) , contado a partir da data da ocorrência do fato e interrompido pelo ato que ordenar a citação, a audiência ou a oitiva da parte.
5.9.	Entre outras razões que justificaram a adoção desse critério, destaca-se a de que o citado dispositivo constitui uma cláusula geral a ser empregada sempre que a pretensão for prescritível, mas a lei não estabelecer um prazo específico, como na hipótese.
5.10.	Aplicando-se essas balizas ao caso em exame, verifica-se, como já registrado no voto condutor do acórdão atacado (peça 72, p. 2) , que não houve o transcurso de mais de dez anos entre a autorização das citações no âmbito do TCU, em 9/6/2017 (peça 13) , e a data fatal para a prestação de contas final do ajustem em 28/2/2013 (peça 1, p. 167) . Acrescente-se que houve nova citação à peça 30, a qual foi complementar, constando expressamente que não foi anulada a citação anterior.  
5.11.	Considerando a premissa de que as pretensões punitiva e de ressarcimento se submetem ao mesmo regime, conclui-se que, tanto a possibilidade de aplicação de multa, como a condenação ao ressarcimento, não estariam prescritos, caso fossem adotados, para ambos os fins, os parâmetros definidos no Acórdão 1441/2016-TCU-Plenário.
Análise da prescrição pelo regime da Lei 9.873/1999 (MS 32.201) . 
5.12.	Adotando-se as premissas fixadas na Lei 9.873/1999 ao caso em exame, observa-se que também não teria ocorrido a prescrição. Para tanto, é preciso considerar os seguintes parâmetros:
	a) Termo inicial: 
5.13.	A Lei 9.873/1999, art. 1º, parte final, traz previsão expressa a respeito do início do prazo em se tratando de infração de caráter permanente ou continuado. Nesta hipótese, a prescrição começa a correr não da data de cada fato, e sim "do dia em que tiver cessado" a permanência ou a continuidade.
5.14.	Na hipótese em exame, como se trata de instrumento congênere sujeito à prestação de contas há de se ter como termo inicial a data fatal para a apresentação da prestação de contas que, como já visto no subitem 5.10 retro, ocorreu em 28/2/2013. 
	b) Prazo:
5.15.	A Lei 9.873/1999 apresenta um prazo geral, de cinco anos (art. 1º) , e um prazo especial, previsto no art. 1º, § 2º, a saber: "quando o fato objeto da ação punitiva da Administração também constituir crime, a prescrição reger-se-á pelo prazo previsto na lei penal", ou seja, 12 anos. Entretanto, essa hipótese não se aplica ao presente caso, prevalecendo o prazo geral.
	c) Interrupções por atos inequívocos de apuração dos fatos:
5.16.	No regime da Lei 9.873/1999, a prescrição se interrompe "por qualquer ato inequívoco, que importe apuração do fato" (art. 2º, II) , como por exemplo, sindicâncias, processo administrativo disciplinar, auditorias, ocasião em que são apurados a legalidade dos atos e, constatando irregularidades, desencadeiam as providências ressarcitórias e punitivas cabíveis. Com esse fundamento, de acordo com os documentos constantes dos autos, verificou-se que a prescrição foi interrompida:
		1) em 8/7/2014 por meio do Relatório de TCE 107/2014, de mesma data, que avaliou o Contrato de Repasse em questão e concluiu pelo dano ao erário de responsabilidade de Armando Pimentel da Rocha e José Trigueiro da Silva (peça 1, p. 209-217) ; 
	2) em 7/4/2015, com o Relatório de Auditoria 689/2015, de mesma data, que concluiu pelo dano ao erário de responsabilidade de Armando Pimentel da Rocha e José Trigueiro da Silva (peça 1, p. 249-252) ; 
	3) em 6/7/2015 com a autuação do presente processo de TCE, visando a apuração da presente TCE;
	d) Interrupções pela citação dos responsáveis:
5.17.	A prescrição também é interrompida "pela notificação ou citação do indiciado ou acusado, inclusive por meio de edital", nos termos do art. 2º, I, da Lei 9.873/1999. E, no regime dessa lei, a interrupção se dá pela citação ou audiência propriamente dita, e não pelo despacho que a ordena. Com esse fundamento, houve a interrupção:
	Data da interrupção
	Responsável citado
	AR ou Resposta

	12/6/2017 (peça 16) 
	José Trigueiro da Silva
	peça 19

	24/7/2018 (peça 36) 
		Peça 50

	12/6/2017 (peça 17) 
	Armando Pimentel da Rocha
	peça 18

	18/7/2018 (peças 40 e 41) 
		Peças 51 e 61

	e) Interrupção pela decisão condenatória recorrível:
5.18.	A prescrição também se interrompe "pela decisão condenatória recorrível" (art. 2º, III, da Lei 9.873/1999) , ocorrida na data do acórdão condenatório que é 13/4/2021 (peça 71) .
	f) Da prescrição intercorrente:
5.19.	Nos termos do art. 1º, § 1º, da Lei 9.873/1999, opera-se a prescrição intercorrente se o processo ficar paralisado por mais de três anos, aguardando "julgamento ou despacho".
5.20.	Note-se que há uma correlação entre essa hipótese e as causas de interrupção da prescrição do art. 2º. Com efeito, uma vez interrompida a prescrição por alguma das hipóteses do art. 2º, o processo não pode ficar inativo, sem qualquer inovação processual relevante, por mais de três anos. 
5.21.	Trata-se de prazo específico, não se aplicando nem o prazo geral de cinco anos nem o prazo especial, da lei penal (§ 2º) . A finalidade da prescrição intercorrente, com seu prazo próprio, é a de assegurar a eficiência e celeridade nas apurações administrativas. Seria contrário a essa finalidade a paralisação injustificada do processo por período maior que o triênio estabelecido para a hipótese.
5.22.	A extrapolação do prazo de três anos, sem inovação relevante no processo, pode configurar negligência. Por isso, além de se operar a prescrição, deve-se promover a "apuração da responsabilidade funcional decorrente da paralisação, se for o caso".
5.23.	Em muitas situações o exame da prescrição intercorrente pode ficar prejudicado nos processos já em tramitação no TCU. Como a ação de ressarcimento era considerada imprescritível, as peças que compõem a tomada de contas especial, elencadas no art. 10 da Instrução Normativa-TCU 71/2012, não contemplam informações pormenorizadas quanto ao andamento do processo na fase interna, o que pode prejudicar a análise de eventual paralisação por mais de três anos. 
5.24.	Assim, caso o tribunal venha a adotar a sistemática da Lei 9.873/1999 para aferir a prescrição, convém avaliar, oportunamente, a possibilidade de ajustes na IN-TCU 71/2012, para que as tomadas de contas especiais encaminhadas ao tribunal contemplem informações sobre as interrupções ocorridas na fase interna do procedimento (como, por exemplo, declaração do órgão instaurador da TCE, de que o processo não ficou paralisado por mais de três anos, na forma do art. 1º, § 1º, da citada lei) . 
5.25.	Especificamente quanto a esta TCE, observa-se o processo teve andamento regular, não se operando a prescrição intercorrente.
 	f) Conclusão:
5.26.	Independentemente da existência de outras causas interruptivas não elencadas acima (citações no âmbito administrativo, tentativas de solução conciliatória etc.) , cujo levantamento não se fez necessário, observa-se, pelos eventos indicados, que em nenhum momento transcorreu prazo suficiente para se operar a prescrição (nem mesmo se se considerasse o prazo geral de cinco anos) , tomando-se como referência a Lei 9.873/1999, tida pelo STF como norma regente da prescrição da pretensão punitiva pelo TCU.
5.27.	Assim, com base na premissa de que somente a ocorrência da prescrição com base nos critérios da Lei 9.873/1999 pode levar a uma proposta de reconhecimento da prescrição no caso concreto, verifica-se a perda do objeto da preliminar suscitada, considerando que, pelo referido fundamento, o prazo extintivo não foi extrapolado.
6.	Se cabe a responsabilização do recorrente (peça 84, p. 4-7) .
6.1.	O recorrente afirma que resta inviável sua responsabilização, com base nos seguintes argumentos:
	a) restou comprovado por decisão judicial o bom emprego das verbas públicas por meio do Contrato 246.231-86/2007, tese que descarta a responsabilização do recorrente perante o TCU, sob pena de afronta ao art. 5º, inciso XXXV, da Constituição Federal/1988 (CF/1988) ; 
	b) conforme doutrina de Hely Lopes Meirelles e José Afonso da Silva, cujos trechos foram transcritos à peça 84, p. 4, bem como julgados, com trechos transcritos à peça 84, p. 5, o pronunciamento do Poder Judiciário é definitivo e prevalente sobre qualquer outro da esfera administrativa; 
	c) conforme trecho do julgado transcrito à peça 84, p. 6-7, a Justiça Federal da Seção Judiciária do Estado de Pernambuco, nos autos da Ação Civil de Improbidade Administrativa 0001044-06.2011.4.05.8306, ajuizada pelo Município de Camutanga/PE e posteriormente, assumida pelo Ministério Público Federal, avaliou a execução e eventual responsabilidade do recorrente, na condição de gestor/representante daquele município, concluindo, ser a ação improcedente;
	d) conforme trecho do acórdão transcrito à peça 84, p. 6-7, acatado unanimemente pela 3ª Turma do TRF 5, foi concluído que as falhas construtivas não passavam de irregularidades sanáveis, incapazes de acarretar dano ao erário, que houve a realização do objeto do Contrato 246.231-86/2007 e, ainda, que inexiste provas de que o recorrente contribuiu para a existência das falhas;
	e) o TRF5 descartou, explicitamente o cometimento de ato de improbidade administrativa e, em consequência, a possibilidade de o recorrente vier a ser compelido a ressarcir os cofres públicos;
	f) inexistiu recurso por parte do MPF e houve trânsito em julgado dessa decisão desde o ano de 2019;
	g) descartado, judicialmente, o ressarcimento de valores pelo recorrente, resta inviável a imputação de tal responsabilidade/pena administrativamente, em função da já abordada prevalência/supremacia da jurisdição sob pena de contrariar, ignorar, a CF/1988, art. 5º, inciso XXXV;
	h) a adução de independência de instâncias não permite, jamais, a desconsideração de julgamentos pelo Poder Judiciário.   
Análise
6.2.	Os argumentos do recorrente não merecem prosperar. A proteção à coisa julgada (Art. 5º, inciso XXXVI, da CF/1988) não afasta a competência fiscalizadora do TCU acerca de verbas recebidas do Poder Público, de forma a aferir a escorreita aplicação de recursos oriundos da União, consoante estabelecido no inciso II do art. 71 da CF/1988. 
6.3.	Diversamente do entendimento do recorrente, vigora no ordenamento jurídico brasileiro o princípio da independência das instâncias, em razão do qual podem ocorrer condenações simultâneas nas diferentes esferas jurídicas (cível, criminal e administrativa) . Esse entendimento está respaldado pelo Poder Judiciário, a exemplo dos seguintes julgados: Mandados de Segurança (MS) 21.948-RJ, 21.708-DF e 23.625-DF, todos do STF; e MS 7138-DF e 7042-DF, do STJ.
6.4.	 O princípio da independência das instâncias somente deixa de prevalecer quando a decisão judicial que declara a inexistência do fato ou nega sua autoria é proferida em ação de natureza criminal. Tratando-se de ação civil, como é o caso da Ação Civil de Improbidade Administrativa 0001044-06.2011.4.05.8306 referida pelo recorrente, prevalece a regra geral, que é a incomunicabilidade das instâncias civil, penal e administrativa (Acórdão 2983/2016-TCU-Primeira Câmara, Rel. Min. Bruno Dantas, 940/2019-2ª Câmara, Rel. Aroldo Cedraz e 131/2017-Plenário, Rel. Walton Alencar Rodrigues) .
6.5.	Registra-se que a causa ensejadora do provimento do recurso dos réus e julgamento da demanda de natureza cível referida a qual resultou improcedente foi a não caracterização do ato de improbidade administrativa revestido de má-fé, como reconheceu o recorrente. Dessa forma, a sentença proferida pelo juízo cível de forma alguma vincula a decisão administrativa proferida pelo TCU. 
6.6.	A menciona ação judicial não passou despercebida pela unidade técnica, pois as obras objeto do Contrato de Repasse 246231-86/2007 foram executadas com vícios construtivos nas gestões dos responsáveis, os quais não promoveram a conclusão da obra e nem corrigiram os defeitos apontados pela Caixa e pela CGU, fato que ocasionou o prejuízo nas etapas já executadas.  Diante das constatações da não funcionalidade parcial das obras, a unidade instrutiva propôs a rejeição das alegações de defesa apresentadas pelo recorrente (peça 66, p. 18-19) , tendo o MP/TCU e o relator se manifestado de acordo com essa proposta de encaminhamento.
6.7.	Ressalta-se inexistir violação ao Art. 5º, inciso XXXV por parte do TCU. A esse respeito, se o recorrente entender que seu direito se encontra obstado por ilegalidade ou inconstitucionalidade, poderá, em conformidade com o art. 5º, inciso XXXV, da Carta Magna, provocar o Poder Judiciário como garantia fundamental do seu direito de ação.
6.8.	Assim, não prospera o argumento de que a sentença judicial trazida aos presentes autos tem aptidão para inviabilizar a responsabilização do recorrente, tendo em vista que a ação cível transitada em julgado ainda que sobre o mesmo tema da presente TCE, não vincula a decisão deste TCU, permanecendo intacta a competência do TCU para apreciar, de forma independente, as irregularidades apontadas nesta TCE. 
CONCLUSÃO
7.	Das análises anteriores, conclui-se que:
	a) tanto a possibilidade de aplicação de multa, como a condenação ao ressarcimento, não estariam prescritos, caso seja adotado, para ambos os fins, quaisquer dos dois regimes, seja os parâmetros definidos no Acórdão 1441/2016-TCU-Plenário, seja os da Lei 9.873/1999;
	b) remanesce a responsabilização do recorrente, uma vez que a sentença judicial na ação civil de Improbidade Administrativa trazida aos presentes autos não tem aptidão de excluí-la, uma vez que não vincula a decisão desta Corte, em virtude do princípio da independência das instâncias;
7.1.	 Com base nessas conclusões, restando evidenciada a ausência de elementos ensejadores de alteração do juízo anteriormente formulado, propõe-se o não provimento do recurso.  
PROPOSTA DE ENCAMINHAMENTO 
8.	Ante o exposto, com fundamento nos artigos 32, inciso I; e 33, da Lei 8.443/1992, submetem-se os autos à consideração superior, com posterior encaminhamento ao Ministério Público junto ao Tribunal de Contas da União e ao Gabinete do Relator, propondo:
a) conhecer do recurso interposto e, no mérito, negar-lhe provimento;
b) comunicar a deliberação que vier a ser proferida por esta Corte ao recorrente e à Procuradoria da República no Estado de Pernambuco."
	É o relatório.

8.1. Márcio José Alves de Souza, OAB/PE 5.786 e outros; procuração: peça 21.

Subprocurador-Geral Lucas Rocha Furtado.

TOMADA DE CONTAS ESPECIAL. CONTRATO DE REPASSE. CONSTRUÇÃO DE 22 UNIDADES HABITACIONAIS. NÃO COMPROVAÇÃO DA REGULAR APLICAÇÃO DOS RECURSOS REPASSADOS. CONTAS IRREGULARES. DÉBITO E MULTA. RECURSO DE RECONSIDERAÇÃO. CONHECIMENTO. RAZÕES RECURSAIS INSUFICIENTES PARA ALTERAR O MÉRITO DO JULGADO. NEGATIVA DE PROVIMENTO.

TOMADA DE CONTAS ESPECIAL (TCE)

Secretaria de Recursos (Serur).

Examina-se nesta oportunidade recurso de reconsideração interposto pelo Sr. Armando Pimentel da Rocha (peça 84) , ex-prefeito de Camutanga/PE (gestões 2005-2008 e 2013-2016) , contra o Acórdão 5958/2021-TCU-Segunda Câmara, da relatoria do Ministro Substituto André Luís de Carvalho (peça 71) , mediante o qual esta Corte julgou irregulares suas contas e do Sr. José Trigueiro Silva, condenou-os ao pagamento do débito apurado e aplicou-lhes a multa prevista no art. 57 da Lei 8.443/1992.
O decisum ora recorrido foi prolatado no âmbito de tomada de contas especial, instaurada pela Caixa Econômica Federal (Caixa) em desfavor do ora recorrente e de José Trigueiro Silva, ex-prefeito de Camutanga/PE (gestão: 2009-2012) , diante da não impugnação dos dispêndios no bojo do Contrato de Repasse n.º 246.231-86/2007 celebrado com o então Ministério das Cidades, com a interveniência da Caixa, para a construção de 22 unidades habitacionais de interesse social.
Os responsáveis foram apenados em razão da não comprovação da regular aplicação dos recursos repassados por intermédio do ajuste acima mencionado, o qual teve vigência de 31/12/2007 a 28/12/2012, com prazo para prestação de contas em 28/2/2013, sendo que foi repassado para a municipalidade o montante de R$ 394.200,00, em 6/8/2009.
As irregularidades foram identificadas em fiscalização realizada pela Controladoria-Geral da União, na qual aquele órgão apontou pendências impeditivas para a conclusão das obras. Posteriormente, em vistorias in loco realizadas pela Caixa, em 13/11/2012, essas pendências foram confirmadas. Em síntese, os defeitos dizem respeito a afundamentos no piso, estruturas de fossas e sumidouros expostas ou destruídas, rachaduras e infiltrações nas paredes das casas, entre outros.
Feito breve resumo do processo, passo a decidir.
Preliminarmente, ratifico meu despacho pelo conhecimento da presente peça recursal como recurso de reconsideração porquanto atendidos os requisitos de admissibilidade previstos nos arts. 32, inciso I, e 33 da Lei nº 8.443/1992 (peça 89) .
No tocante ao mérito, a unidade técnica, em análise sobre a matéria (peças 96 e 97) , contou com a anuência do Ministério Público especializado (peça 98) e propôs a rejeição das razões recursais, com a manutenção da deliberação original, posicionamento que acolho na íntegra e cujos fundamentos incorporo às minhas razões de decidir, sem prejuízo das considerações a seguir.
O recorrente não trouxe elementos capazes de provocar a reforma do acórdão adversado. Em síntese, apresenta os seguintes argumentos: 
	a) ocorrência da prescrição punitiva e de ressarcimento ao erário;
	b) comprovação da execução do objeto do convênio, com a serventia das obras, conforme sentença do Poder Judiciário.
Apesar de o recorrente alegar genericamente a ocorrência da prescrição (peça 84) , entendo necessário diferenciar a prescrição da pretensão punitiva da de ressarcimento ao erário. Destaco que a auditora da Serur analisou as duas prescrições, utilizando como parâmetros o Acórdão 1441/2016-TCU-Plenário, de relatoria do Min. Benjamin Zymler, e a Lei 9.873/1999 e, utilizando-se como base qualquer um dos dois fundamentos, concluiu pela não ocorrência do prazo prescricional para ambas as pretensões.
Quanto à prescrição da pretensão punitiva, este Tribunal pacificou a jurisprudência referente ao tema no âmbito do Acórdão 1441/2016-TCU-Plenário, a qual prevê que, para os fatos tidos como irregulares que ocorrerem na vigência do novo Código Civil, que entrou em vigor em 11/1/2003, a prescrição da pretensão punitiva do TCU subordina-se ao prazo geral de prescrição disposto naquele dispositivo legal (dez anos) , contado a partir da data da ocorrência da irregularidade e interrompido pelo ato que ordenar a citação, a audiência ou a oitiva da parte.
Nestes autos, tal análise já havia sido realizada no Voto Condutor do acórdão ora recorrido, cujo trecho abaixo transcrevo:
	" (...) 13. Não subsistiria, enfim, a prescrição da pretensão punitiva do TCU no presente caso concreto, já que, nos termos do Acórdão 1441/2016-TCU-Plenário, não teria ocorrido o transcurso superior a dez anos entre a ordem para as citações no âmbito do TCU, em 1º/6/2018 (Peça 30) , e a data fatal para a prestação de contas final do aludido ajuste, em 28/2/2013 (Peça 1, p. 167) .
14. Ocorre que, por meio do aludido Acórdão 1.441/2016 proferido na Sessão Extraordinária de 8/6/2016, o Plenário do TCU firmou o seu entendimento no sentido de que a prescrição da pretensão punitiva deve seguir a regra geral do prazo decenal, contado a partir do fato, em linha com o art. 205 do Código Civil brasileiro, interrompendo a contagem do aludido prazo com a ordem de citação, nos termos do art. 240, caput, da Lei n.º 13.105 (Código Processual Civil) , de 2015. (...) "
No que concerne à prescrição da pretensão ressarcitória, discordo da fundamentação da Serur e do MPTCU de que esta não ocorreu pelo fato de não terem transcorrido os prazos prescricionais previstos na Lei nº 9.873/1999 ou no Acórdão 1441/2016-TCU-Plenário.
Em relação à retromencionada prescrição, tenho adotado e submetido aos colegiados desta Corte de Contas a tese que esclarece que a recente decisão do STF, no âmbito do RE 636.886, alcança a etapa de cobrança do título extrajudicial constituído pelo Tribunal de Contas da União e não altera o entendimento jurisprudencial deste Tribunal sobre a imprescritibilidade das ações de ressarcimento do dano, fundado no art. 37, § 5º, da Constituição Federal.
Com efeito, resta isento de dúvidas que a jurisprudência consolidada deste Tribunal de Contas da União (TCU) se formou no sentido da imprescritibilidade das ações de ressarcimento ao erário, nos termos do Enunciado de Súmula 282, desta Corte, que reproduzo a seguir:
	"Súmula 282 - As ações de ressarcimento movidas pelo Estado contra os agentes  causadores de danos ao erário são imprescritíveis."
De outra parte, e à semelhança dos outros julgadores deste TCU, não desconheço a recente decisão exarada pelo Supremo Tribunal Federal (STF) , prolatada no âmbito do Recurso Extraordinário (RE) 636.886/AL, por meio da qual foi fixado o seguinte enunciado para o Tema 899, de repercussão geral: "É prescritível a pretensão de ressarcimento ao erário fundada em decisão de Tribunal de Contas."
No entanto, mesmo após o julgamento dos embargos de declaração, naquele feito, pelo STF, muitas dúvidas remanesceram sobre o tema, e apenas por decisão desta Corte de Contas a jurisprudência vigente poderá ser alterada, com o esclarecimento de todas as questões atinentes à matéria.
Nessas condições, concluo que não houve prescrição da pretensão do ressarcimento ao erário de acordo com os fundamentos que acima expus.
No que se refere à alegação do recorrente no sentido de que houve comprovação da execução do objeto do convênio, com a serventia das obras, conforme sentença do Poder Judiciário, vejo que tal argumento também já havia sido trazido pelo responsável em suas alegações de defesa, os quais foram devidamente rebatidos no relatório e voto do decisum ora vergastado, conforme abaixo transcrevo.
	Relatório do Acórdão 5958/2021-TCU-Segunda Câmara (peça 73) 
"36. O argumento de que o Acórdão proferido em 5/4/2018 (peça 49, p. 9) pelo Tribunal Regional Federal da 5ª Região nos autos da Apelação Cível 584997/PE (0001044-06.2011.4.05.8306) , contra sentença do juízo da 25ª Vara Federal de Pernambuco	, teria o condão de inviabilizar qualquer responsabilização administrativa do responsável perante este Tribunal, não merece acolhida, ante os seguintes argumentos:
36.1 O Acórdão do TRF5, por unanimidade, deu provimento à apelação dos réus, nos termos do voto do Relator, na forma do relatório e notas taquigráficas (peça 49, p. 9) .
36.2 O Voto do relator (peça 49, p. 13-22) , para afastar a responsabilização do agente público por ato de improbidade administrativa, fundamentou-se, em essência, na tese de que apesar de o administrador ter agido com desídia, não se comprovou a sua má-fé. Para estas situações haveria 'outras penalidades previstas pelo ordenamento jurídico, como as de natureza administrativa e civil, a exemplo das multas e condenações de ressarcimento ao erário cominadas pelos Tribunais de Contas' (peça 49, p. 18) . Em seguida relata:
Enfim, indubitavelmente, existem vários mecanismos que permitem a responsabilização administrativa e civil dos administradores que incorrem em irregularidades desvestidas de má-fé. Mas é excessiva, penso, para esses casos, a incidência das sanções contempladas na Lei de Improbidade.
Em outras palavras, imprescindível, para a caracterização do ato de improbidade, que a atuação do administrador destoe nítida e manifestamente das pautas morais básicas, transgredindo, assim, os deveres de retidão e de lealdade ao interesse público. Assim, não se devem confundir meras irregularidades administrativas com as graves faltas funcionais de improbidade, sujeitas às sanções da Lei n. 8.429/92. Todo ato ímprobo é um ato ilícito, irregular, mas nem todo ilícito ou irregularidade constitui-se em ato de improbidade.
36.3 O Tribunal de Contas da União possui jurisdição e competência próprias estabelecidas pela Constituição Federal e pela sua Lei Orgânica (Lei 8.443/92) . Dessa forma, a existência de ação judicial sobre mesma matéria não obsta o exercício do controle externo, dado o princípio da independência das instâncias cível, penal e administrativa. Somente teria influência no processo em exame a ação penal em que fossem absolvidos os responsáveis pela negativa de autoria ou inocorrência do fato, caso em que as demais esferas devem acatar a decisão adotada no âmbito do juízo penal.  
36.4 Sobre esse tema, o Supremo Tribunal Federal tem apoiado a tese da independência entre as instâncias administrativa e penal (Mandados de Segurança 26.969-DF e 25.880-DF) , no que é acompanhado pelo Superior Tribunal de Justiça (MS 7080-DF, MS 7138-DF e 7042-DF) , corroborando, por extensão, o entendimento esposado por esta Corte de Contas. 
36.5 Nesse sentido são os Acórdão 3036/2015-TCU-Plenário, relator Marcos Bemquerer, 10.042/2015-TCU - 2ª Câmara, relator Marcos Bemquerer, 7.752/2015-TCU - 1ª Câmara, relator José Múcio Monteiro, 7.475/2015-TCU - 1ª Câmara, relator José Múcio Monteiro e 7.123/2014-TCU - 1ª Câmara, relator Benjamin Zymler. 
36.6 No caso em análise, a causa ensejadora do provimento do recurso dos réus e julgamento da demanda de natureza cível totalmente improcedente foi a não caracterização do ato de improbidade administrativa revestido de má-fé. 
	36.7 Não se pode falar, portanto, em absolvição do responsável. Como apenas o reconhecimento, no processo penal, da negativa da autoria ou da inexistência do fato poderia afastar sua responsabilidade, permanece intacta a competência do TCU para apreciar, de forma independente, as irregularidades aqui apontadas. Esse entendimento é pacífico no TCU, sendo exemplos os Acórdão 2067/2015-TCU-Plenário, 2.613/2015-TCU-Plenário, 2.437/2015-TCU-Plenário, 541/2015-Plenário, 1.529/2015-TCU-1ª Câmara, entre outros."
Voto condutor do Acórdão 5958/2021-TCU-Segunda Câmara (peça 72) 
"9. Eis que, para além de efetivamente refutar cada ponto das aludidas defesas dos responsáveis, a unidade técnica ressaltou que, no âmbito do TCU, prevaleceria o princípio da independência das instâncias em sintonia, por exemplo, com o Acórdão 20/2016 proferido pelo Plenário do TCU sob a relatoria do Ministro Augusto Nardes."
Ante o exposto, VOTO no sentido de que o Tribunal adote a deliberação que ora submeto a este Colegiado.
TCU, Sala das Sessões, em 30 de agosto de 2022.
Ministro JOÃO AUGUSTO RIBEIRO NARDES 
Relator